臺灣彰化地方法院民事判決
110年度訴字第493號
原      告  江如玉  
訴訟代理人  陳銘傑律師
複代理人    楊惟智律師
被      告  祭祀公業黃喬南

法定代理人  黃世寶  
被      告  王淑貞  

訴訟代理人  黃春寄  
被      告  黃張麗婉
訴訟代理人  黃金善  
被      告  黃大益  
受告知人    彰化縣大村鄉農會

法定代理人  黃正盛  
上列當事人間請求分割共有物事件，本院於民國111年1月13日言
詞辯論終結，判決如下：
    主    文
兩造共有坐落彰化縣○○鄉○○段00000地號土地（面積327平方公尺
），應予分割如附圖一即彰化縣溪湖地政事務所收件日期文號11
0年11月3日溪測土字第1587號土地複丈成果圖（原告甲案）所示
，其中編號A部分（面積82平方公尺），分由原告單獨取得；編
號B部分（面積245平方公尺），由全體共有人依附表二「分割後
應有部分」欄所示比例維持共有。
訴訟費用由原告負擔。
    事實及理由
甲、程序方面：
壹、本件被告祭祀公業黃喬南、黃大益均受合法通知，未於最後
    言詞辯論期日到場，核無民事訴訟法第386條各款所列情形
    ，爰依原告聲請，由其一造辯論而為判決。
貳、按應有部分有抵押權，其權利不因共有物之分割而受影響。
    但有下列情形之一者，其權利移存於抵押人或出質人所分得
    之部分：一、權利人同意分割。二、權利人已參加共有物分
    割訴訟。三、權利人經共有人告知訴訟而未參加。民法第82
    4之1條第2項定有明文。查彰化縣○○鄉○○段00000地號土地（
    下稱系爭土地），經原告將其利範圍0000000分之41029，設
    定抵押權予彰化縣大村鄉農會，有系爭土地登記謄本附卷足
    憑（見員簡調字卷第34頁），原告聲請對抵押權人告知訴訟
    （見員簡調字卷第13頁），彰化縣大村鄉農會未參加訴訟，
    上開抵押權自應依上開規定處理。
乙、實體方面：
壹、原告主張：
    系爭土地為兩造所共有，使用分區為住宅區，應有部分如附
    表一所示。兩造間就系爭土地並無法令禁止分割或因物之使
    用目的而有不能分割之情事，且兩造亦未訂立不分割協議或
    期限，因兩造不能達成協議分割，爰依民法第823條第1項規
    定提起本訴訟請求分割共有物。關於分割方法，因系爭土地
    為無尾巷，僅供相鄰之同段395-13、395-14、395-15、395-
    16、395-17、395-18地號土地對外通行，非既成道路，且與
    系爭土地相鄰之土地，除原告所有同段395-18地號土地為空
    地外，其餘土地上均有建物。原告主張單獨取得系爭土地南
    側部分，其餘由兩造繼續維持共有，即如附圖一即彰化縣溪
    湖地政事務所收件日期文號110年11月3日溪測土字第1587號
    土地複丈成果圖（原告甲案，下稱原告方案）所示方法分割
    ，且無須鑑價找補等語。並聲明：㈠、兩造共有系爭土地請
    准依原告主張之方法分割。㈡、訴訟費用由兩造按應有部分
    比例負擔。
貳、被告答辯：
一、被告祭祀公業黃喬南未於最後言詞辯論期日到庭，前曾到庭
    陳稱：系爭土地為空地，現況為道路，是無尾巷，伊於同段
    395-13地號土地上有建物，原告應係想利用鄰地即同段396
    地號國有地進出，不同意依原告方案分割，希望依附圖二所
    示方案（下稱被告方案）分割等語。
二、被告王淑貞：系爭土地為空地，現況為道路，是無尾巷，伊
    於同段395-15地號土地上有建物，原告方案有安全問題，不
    同意依原告方案分割，希望依被告方案分割等語。
三、被告黃張麗婉：系爭土地為空地，現況為道路，是無尾巷，
    伊於同段395-16地號土地上有建物，原告方案有安全問題，
    不同意依原告方案分割，希望依被告方案分割等語。
四、被告黃大益未於最後言詞辯論期日到庭，前曾到庭陳稱：系
    爭土地為空地，現況為道路，是無尾巷，伊於同段395-17地
    號土地上有建物，不同意依原告方案分割，希望依被告方案
    分割等語。　　
參、本院之判斷：
一、按各共有人得隨時請求分割共有物，為民法第823條第1項前
    段所明定，此項規定，旨在消滅物之共有狀態，以利融通與
    增進經濟效益。又按共有物之分割，依共有人協議之方法行
    之。分割之方法不能協議決定，或於協議決定後因消滅時效
    完成經共有人拒絕履行者，法院得因任何共有人之請求，命
    為分配：一、以原物分配於各共有人。但各共有人均受原物
    之分配顯有困難者，得將原物分配於部分共有人。二、原物
    分配顯有困難時，得變賣共有物，以價金分配於各共有人；
    或以原物之一部分分配於各共有人，他部分變賣，以價金分
    配於各共有人。以原物為分配時，如共有人中有未受分配，
    或不能按其應有部分受分配者，得以金錢補償之。以原物為
    分配時，因共有人之利益或其他必要情形，得就共有物之一
    部分仍維持共有。民法第824條第1至4項亦定有明文。查系
    爭土地為兩造共有，共有人應有部分詳如附表一所示，且系
    爭土地，使用分區編定為住宅區，有兩造不爭之地籍圖謄本
    、土地登記謄本、使用分區證明書等件附卷可憑（見員簡調
    字卷第17-23頁、本院卷第61頁）；又系爭土地，並無不能
    分割之情形，兩造亦無不能分割之約定，復不能以協議定分
    割之方法，均為兩造所是認，則原告請求法院判決分割，自
    無不合，應予准許。
二、按裁判分割共有物，屬形成判決，法院定共有物之分割方法
    ，固應斟酌當事人之聲明、共有物之性質、經濟效用及全體
    共有人之利益等，而本其自由裁量權為公平合理之分配，但
    並不受當事人聲明、主張或分管約定之拘束（最高法院93年
    度台上字第1797號裁判要旨參照）；又按共有物分割應審酌
    共有人之應有部分比例，各共有人之意願，各共有人間有無
    符合公平之原則及整體共有人之經濟利益等因素為通盤之考
    量，以求得最合理之分割方法。經查：
㈠、系爭土地地呈倒L形，可供系爭土地及同段395-13、395-14、
    395-15、395-16、395-17、395-18地號土地對外通行至埔心
    鄉仁安路，即僅供埔心鄉仁安路37、39、臨39之1、43、45
    號之住戶通行使用，為單向出口之無尾巷，並非既成道路，
    有彰化縣政府107年11月30日府工管字第1070414186號函在
    卷可稽（見本院卷第73-74頁），並有原告所提系爭土地現
    況使用之照片及鄰近土地圖說等件在卷可參（見員簡調字卷
    第59-61頁），兩造對此亦不爭執，自屬真實。
㈡、系爭土地上現為空地，為無尾巷，可供相鄰之395-13、395-1
    4、395-15、395-16、395-17、395-18地號土地對外通行，
    業據前述。有關分割方法，本院酌以：被告方案乃將系爭土
    地依現有地形平行細分，分割後各人單獨所有之土地呈細長
    倒L形，顯然不利土地之利用，且易造成共有人間使用分割
    後土地之紛爭，顯不適宜；且彰化縣溪湖地政事務所於110
    年11月8日函覆表示被告方案因資料條件不足且欠缺面積分
    析表，無法繪製，故未繪製該分割方案圖，此有該所111年1
    1月8日函在卷可稽（見本院卷第89頁），是被告方案自無可
    採。而原告主張系爭土地南邊相鄰之同段396地號土地為國
    有地，長期遭人種植農作物及工作物，目前無法對外通行，
    有原告所提現場照片在卷可憑（見本院卷第135-137頁），
    被告亦不爭執系爭土地為無尾巷，堪信屬實。相較而言，依
    原告方案，將系爭土地南側分割為原告單獨取得後，雖然兩
    造得通行系爭土地之面積減少，但因原告所有同段395-18地
    號土地位在最南側即無尾巷底部，其餘共有人即被告仍得繼
    續由分割後附圖編號B部分土地對外通行至仁安路，並無重
    大影響兩造通行之利益，況原告之應有部分本即占系爭土地
    接近一半之持分（100000分之41029），分割後原告仍繼續
    與其他共有人持分附圖一編號B部分，其應有部分仍占10000
    0分之21292，且依系爭土地原應有部分換算，分割後其他共
    有人原持分之土地面積亦無減損，對於其他共有人亦無重大
    不利。是本院斟酌上情及兩造使用土地現狀，並兼顧兩造之
    最佳利益及公平原則，應認系爭土地採原告方案分割尚屬合
    理可採，爰判決如主文第一項所示。
三、末按因共有物分割、經界或其他性質上類似之事件涉訟，由
    敗訴當事人負擔訴訟費用顯失公平者，法院得酌量情形，命
    勝訴之當事人負擔其一部。民事訴訟法第80條之1定有明文
    。查分割共有物之訴，係合兩造之必要共同訴訟，原、被告
    之間本可互換地位，本件原告起訴雖於法有據，但被告之應
    訴實因訴訟性質所不得不然，且被告就分割方法之爭執，乃
    為伸張或防衛其權利所必要，另本件採取原告方案分割，僅
    由原告單獨取得附圖一編號A部分，其餘部分仍由原共有人
    繼續維持共有，是以認本件應由原告單獨負擔訴訟費用，方
    屬公允，爰諭知訴訟費用之負擔如主文第二項所示。
肆、本件事證已臻明確，兩造其餘攻擊防禦及證據調查，均與本
    案之判斷不生影響，自勿庸一一審酌論列，併此敘明。
伍、訴訟費用負擔之依據：民事訴訟法第80條之1。　
中　　華　　民　　國　　111 　年　　2 　　月　　10　　日
　                民事第三庭    法  官洪堯讚　 
一、上為正本係照原本作成。
二、如不服本判決，應於判決送達後20日內，向本院提出上訴狀
    （須按他造當事人之人數附繕本），如委任律師提起上訴者
    ，應一併繳納上訴審裁判費。
三、提起上訴，應以上訴狀表明㈠對於第一審判決不服之程度，
    及應如何廢棄或變更之聲明，㈡上訴理由（民事訴訟法第441
    條第1項第3款、第4款），提出於第一審法院。
中　　華　　民　　國　　111 　年　　2 　　月　　10　　日
                                書記官　李盈萩　
附表一：共有人原應有部分
編號 共有人 應有部分 備註 1 祭祀公業黃喬南 100000分之13064  2 王淑貞 100000分之11132  3 黃張麗婉 100000分之22815  4 黃大益 100000分之11960  5 江如玉 100000分之41029  

附表二：分割後附圖一編號B部分全體共有人之持分比例
編號 共有人 分割後應有部分 備註 1 祭祀公業黃喬南 100000分之17436  2 王淑貞 100000分之14858  3 黃張麗婉 100000分之30451  4 黃大益 100000分之15963  5 江如玉 100000分之21292  

附圖一：彰化縣溪湖地政事務所收件日期文號110年11月3日溪測
第1587號土地複丈成果圖（原告甲案）。
附圖二：被告主張之分割方案。